臺灣高等法院刑事判決
110年度上易字第681號
上  訴  人  臺灣新竹地方檢察署檢察官
被      告  蔡宇庭



上列上訴人因被告違反毒品危害防制條例案件，不服臺灣新竹地
方法院110年度易字第92號，中華民國110年1月28日第一審判決
（聲請簡易判決處刑案號：臺灣新竹地方檢察署109年度毒偵字
第75號、第221號），提起上訴，本院判決如下：
    主  文
上訴駁回。
    理  由
一、聲請簡易判決處刑意旨略以：被告甲○○基於施用第二級毒品
    之犯意，於民國108年12月28日凌晨1時許，在其友人位於彰
    化縣福興鄉之住處，以將第二級毒品甲基安非他命置入玻璃
    球內燒烤後吸食煙霧之方式，施用甲基安非他命1次。嗣於1
    09年1月2日下午3時35分許，為警持臺灣新竹地方檢察署（
    下稱新竹地檢署）檢察官核發之拘票，至其位於新竹市○○區
    ○○路00巷00號之住處將其拘提到案，復經警採集其尿液送驗
    ，結果呈安非他命及甲基安非他命陽性反應，始悉上情。因
    認被告涉犯毒品危害防制條例（下稱毒品條例）第10條第2
    項之施用第二級毒品罪嫌等語。
二、起訴之程序違背規定者，應諭知不受理之判決；對於原審諭
    知不受理之判決上訴時，第二審法院認其為無理由而駁回上
    訴，得不經言詞辯論為之，刑事訴訟法第303條第1款、第37
    2條分別定有明文。又此所稱之起訴程序違背規定，係指檢
    察官提起公訴之訴訟行為於程序上有違法律之規定而言。而
    提起公訴之訴訟行為是否於程序上有違法律規定，原則上固
    以起訴時所存在之事項及法律規定為判斷，惟檢察官起訴後
    始發生之情事變更事由，致法院不能為實體審理者，亦屬「
    起訴之程序違背規定」（最高法院109年度台上字第3826號
    判決意旨參照）。
三、毒品條例第20條第3項所規定之「3年後再犯」，係指本次再
     犯（不論毒品條例修正前、後）距最近一次觀察、勒戒或
     強制戒治執行完畢釋放已逾3年者，不因其間有無犯施用毒
     品罪經起訴、判刑或執行而受影響：
  ㈠87年5月20日毒品條例公布施行後之刑事政策，對於施用毒品
     者，已揚棄純粹的犯罪觀，雖強調「除刑不除罪」之理念
     ，認為施用毒品者具有「病患性犯人」之特質，惟囿於當
     時戒治及醫療體系均不完整、專業人員欠缺且戒毒知識尚
     有不足，社會大眾仍視施用毒品者為「犯人」而非「病患
     」，暨相關戒毒及事後之追蹤、輔導配套措施亦不完備，
     其刑事政策明顯將施用毒品者偏向「犯人」身分處理，導
     致監獄人滿為患，且施用毒品人口不減反增。為此，戒毒
     政策不得不改弦易轍，開始正視施用毒品者實屬「病患」
     之特質。先於97年新增毒品條例第24條附命完成戒癮治療
     緩起訴制度，確立「附命完成戒癮治療緩起訴處分」及「
     觀察、勒戒或強制戒治」雙軌治療模式。本次109年1月15
     日修正公布、同年7月15日施行之毒品條例第20條第3項及
     第23條第2項，雖僅將原條文之再犯期間由「5年」改為「3
     年」，惟鑑於將施用毒品者監禁於監獄內，僅能短期間防
     止其接觸毒品，因慣用毒品產生之「心癮」根本無法根除
     ，並慮及毒品條例施行多年累積之戒毒經驗及實效，暨逐
     步擴充之醫療、戒癮機構、專業人力、社區支援系統等資
     源，尤以本次毒品條例第24條修正，擴大檢察官對施用毒
     品者附條件緩起訴處分之範圍，使其能視個案具體情形給
     予適當多元社區處遇。本次修正後對於施用毒品者之思維
     ，自應與時俱進，擺脫以往側重於「犯人」身分之處罰，
     著重其為「病患」之特質，並以「治療」疾病為出發點，
     重新評價前揭所謂「3年後再犯」之意義。
  ㈡毒品戒除不易，須經長期且持續之治療，施用毒品者既被視
     為「病患性犯人」，最佳處遇方式即為治療。對於施用毒
     品者之治療方式，有機構外之處遇（如自行赴醫院戒癮、
     附命完成戒癮治療緩起訴處分等），或機構內之觀察、勒
     戒或強制戒治；至對施用毒品者科以刑罰，無非在運用刑
     罰之一般預防功能以嚇阻毒品之施用。監獄為執行場所而
     非戒癮專責機構，針對施用毒品者及其再犯之特性，法務
     部於106年12月5日頒訂之「科學實證之毒品犯處遇模式計
     畫」，目的即是積極引進地區醫療體系之協助，提供毒癮
     戒治，落實社區追蹤輔導及治療之銜接，俾修復創傷、預
     防再犯。惟刑罰因涉及人身自由之基本權，故於施用毒品
     初犯時皆以傳統之機構外或機構內處遇方式治療，如再施
     用毒品時，始科以刑事責任。而當刑罰處遇仍不能有效幫
     助施用毒品者改善惡習時，即表示無法以此方式發揮治療
     效果，若繼續施以刑罰只具懲罰功能，不僅無法戒除毒癮
     ，更漸趨與社區隔離，有礙其復歸社會。基於憲法應保障
     人民之生存權，及根據每個國民生存照顧需要提供基本給
     付之理念，為協助施用毒品者戒除毒癮復歸社會，對於經
     監獄監禁處遇後仍再犯之施用毒品者，更應恢復以機構內
     、外之治療協助其戒除毒癮。此即本次修正毒品條例第20
     條第3項關於施用毒品者所謂「3年後再犯」係何所指之立
     法真諦。除檢察官優先適用第24條命附條件緩起訴處分處
     遇（不論幾犯，亦無年限）外，對於施用毒品初犯者，應
     適用第20條第1項、第2項為機構內之觀察、勒戒或強制戒
     治；若於上開機構內處遇執行完畢釋放後，於「3年內再犯
     」者，依第23條第2項規定，應依法追訴；倘於「3年後再
     犯」自應再回歸到傳統醫療體系機構內重為觀察、勒戒或
     強制戒治之治療。是對於戒除毒癮不易者，唯有以機構內
     、外處遇及刑事制裁等方式交替運用，以期能控制或改善
     其至完全戒除毒癮。
  ㈢綜上所述，對於毒品條例第20條第3項及第23條第2項所謂「3
     年後（內）再犯」，自應跳脫以往窠臼，以「3年」為期，
     建立「定期治療」之模式。其規定中所謂「3年後再犯」，
     只要本次再犯（不論修正施行前、後）距最近一次觀察、
     勒戒或強制戒治執行完畢釋放已逾3年者，即該當之，不因
     其間有無犯施用毒品之罪經起訴、判刑或執行而受影響（
     最高法院109年度台上大字第3826號裁定意旨可資參照）。
     從而，最高法院95年度第7次及97年度第5次刑事庭會議所
     為統一法律見解之決議意旨，已不再援用及供參考。
四、本次毒品條例修正施行前，已繫屬於法院之施用毒品案件，
     倘符合上揭「3年後再犯」之情形者，因有上開法律規定與
     實務見解改變之情事變更事由，起訴程序即屬違背規定，
     法院應諭知不受理之判決：
  ㈠本次毒品條例修正，對於施用毒品者強調「治療勝於處罰」
     、「醫療先於司法」之刑事政策，強化觀察、勒戒或強制
     戒治處分、命附條件緩起訴處遇措施與監禁刑罰間之交替
     運用，使之相互輔助補充，剛柔並濟，力助施用毒品者重
     生。又衡酌機構外之命附條件緩起訴處遇相較於機構內之
     觀察、勒戒及強制戒治而言，前者乃結合醫師、觀護人、
     社工心理諮商等不同領域之專業人員參與之治療措施，目
     的除在戒除施用毒品者身癮、心癮外，並使其能經由於機
     構外之社會參與及接觸，重新塑造生活紀律，改變病態行
     為，以達治療「病患性犯人」之效果；相較於後者於勒戒
     處所、戒治處所內之觀察、勒戒或強制戒治而言，仍不失
     為監禁治療，且其管理人員均為監所矯正人員，各處所之
     資源多寡、專業人才比例又不盡相同，未能跳脫「收容」
     功能大於「戒治」之刑罰樣貌。縱為屢犯施用毒品罪之成
     癮慣犯，倘其本次再犯後已自行赴醫療機構為戒癮或替代
     治療，並顯具成效，無論此次距最近一次觀察、勒戒或強
     制戒治執行完畢釋放是否已逾3年，於新修正毒品條例第24
     條尚未施行前，檢察官仍非不得視其個案情形為「附命完
     成戒癮治療緩起訴處分」，毋庸逕向法院聲請觀察、勒戒
     甚而追訴處罰之必要，俾節省有用資源。
  ㈡法院於解釋、適用本次毒品條例上開修正條文時，允宜遵循
     醫療專業及刑事政策，保障施用毒品者為病患性犯人之健
     康權，兼顧保護社會安全及恪遵正當法律程序，確保法治
     國公平法院之具體實現。又本於權力分立原則，法院對檢
     察官職權行使，應予以尊重，雖非謂不得為適度之司法審
     查，惟對於施用毒品者本次所犯如距最近一次觀察、勒戒
     或強制戒治執行完畢釋放後，已逾3年者，檢察官既得本於
     立法者所賦與之職權裁量是否聲請法院裁定觀察、勒戒或
     為命附條件（現行法僅能附命完成戒癮治療）緩起訴處分
     之多元化處遇，即聲請法院裁定機構內之觀察、勒戒並非
     檢察官所得採取之唯一途徑，法院自不能僭越檢察官之職
     權，逕對施用毒品者裁定應予觀察、勒戒或強制戒治。
  ㈢至本次修正後之毒品條例第35條之1第2款固然規定：「審判
     中之案件，由法院或少年法院（地方法院少年法庭）依修
     正後規定處理；依修正後規定應為不起訴處分或不付審理
     之裁定者，法院或少年法院（地方法院少年法庭）應為免
     刑之判決或不付審理之裁定」，法文似指明依修正後規定
     檢察官「應」為不起訴處分者，法院即應為免刑之判決；
     亦即法院應為免刑判決之前提，乃在於檢察官依修正後規
     定「應」為不起訴處分之此一要件。然則，依毒品條例規
     定，檢察官為不起訴處分者，僅限於被告經觀察、勒戒或
     強制戒治執行完畢之情形，但依本次修正之毒品條例，於
     被告符合「3年後再犯」之情形者，檢察官除得向法院聲請
     對被告為機構內之治療處遇外（即觀察、勒戒或強制戒治
     ，並於執畢後為不起訴處分），亦得逕對被告為機構外之
     治療處遇（依現行規定即為附命完成戒癮治療之緩起訴處
     分），是以檢察官依法有其多元化之裁量權，依修正後規
     定，並非僅能向法院聲請裁定觀察、勒戒或強制戒治，檢
     察官亦有可能逕為附命完成戒癮治療之緩起訴處分，即不
     當然有所謂「應」為不起訴處分之情形，自無從得出上開
     法文所稱「（檢察官）依修正後規定『應』為不起訴處分」
     之前提；而此項前提要件既無法成就，自無法進一步引出
     法院應為免刑判決之結論，上揭毒品條例第35條第2款後段
     即無適用之餘地，其理至為灼然。再者，本款之立法說明
     雖謂：「若該等案件於修正施行前已繫屬於法院或少年法
     院（地方法院少年法庭）者，『為求程序之經濟，法院或少
     年法院（地方法院少年法庭）應依修正施行後之規定處理
     ，即應依職權為觀察、勒戒或強制戒治之裁定』」等語，似
     欲透過立法說明由法院逕依職權裁定觀察、勒戒或強制戒
     治，以替代第20條第1項、第2項所定應由檢察官提出觀察
     、勒戒或強制戒治之聲請。然此立法說明業已逾越毒品條
     例第35條之1第2款後段之明文範疇，違反法律保留原則，
     且基於尊重檢察官之裁量權，並保障施用毒品者能獲得妥
     適並完善治療或其他有利戒毒途徑處遇之機會，本於合憲
     性之解釋原則，自應由檢察官視個案情形為適當之裁量權
     行使，當不能僅「為求程序之經濟」即可便宜行事，此除
     紊亂法院與檢察官之體制、權責之外，亦剝奪審判中被告
     於本次修正後接受適當處遇之機會，不無差別待遇而有違
     憲法平等原則之虞。故上揭立法說明一律要求法院應依職
     權裁定觀察、勒戒或強制戒治云云，既法無明文，且有違
     憲法平等原則之虞，自不能作為適用本款之適法指引。
  ㈣綜上所述，本次毒品條例修正施行前，檢察官已起訴繫屬於
     法院之施用毒品案件，依毒品條例第35條之1第2款前段規
     定，應逕依修正後規定處理。倘符合上揭「3年後再犯」之
     情形者，依本次修正後之毒品條例第20條第3項、現行第24
     條等規定，即應由檢察官基於一次性之整體規劃而重啟治
     療處遇程序，視個案情形，是否適合「觀察、勒戒或強制
     戒治」或給予「附命完成戒癮治療緩起訴處分」之機會，
     自不得追訴處罰；而因有上開法律規定與實務見解改變之
     情事變更事由，檢察官前所為之起訴程序即屬違背規定，
     法院自應諭知不受理之判決（最高法院109年度台上字第38
     26號判決同此意旨）。
五、經查：　　
  ㈠被告前因施用第二級毒品案件，經臺灣新竹地方法院（下稱
    新竹地院）以99年度毒聲字第78號裁定送觀察、勒戒後，認
    無繼續施用毒品之傾向，於99年7月16日釋放出所，並經新
    竹地檢署檢察官以99年度毒偵字第381號為不起訴處分；復
    因①施用第一級毒品案件，經新竹地院以102年度訴字第317
    號判決判處有期徒刑8月確定；②施用第二級毒品案件，經新
    竹地院以103年度審易字第407號判決判處有期徒刑3月確定
    ；③施用第二級毒品案件，經新竹地院以108年度桃簡字第28
    07號判決判處有期徒刑5月確定；④施用第二級毒品案件，經
    新竹地院以108年度竹簡字第1367號判決判處有期徒刑7月確
    定，有本院被告前案紀錄表在卷可稽（見本院卷第27至70頁
    ），是以被告於觀察、勒戒執行完畢後，雖有多次因施用毒
    品案件經法院判處罪刑確定及執行之情形，但迄今並無再受
    觀察、勒戒或強制戒治等保安處分之裁判及執行，堪以認定
    。
  ㈡本案被告被訴施用第二級毒品甲基安非他命之時間為108年12
    月28日凌晨1時許，距被告最近一次觀察、勒戒執行完畢即9
    9年7月16日，已逾3年，核屬毒品條例第20條第3項所規定之
    「3年後再犯」，不因其間是否另犯施用毒品案件經起訴、
    判刑或執行而受影響。至被告雖曾於108年間因施用第二級
    毒品案件，經新竹地檢署檢察官於108年9月26日以108年度
    毒偵字第1514號、108年10月18日以108年度毒偵字第1640號
    為附命完成戒癮治療之緩起訴處分，惟因被告於緩起訴期間
    有未完成戒癮治療、精神治療、心理輔導或其他適當之處遇措施
    及違背預防再犯所為之必要命令等情事，為新竹地檢署檢察
    官於109年2月10日以109年度撤緩字第32號、第33號撤銷上
    開緩起訴處分，並於109年3月23日以新竹地檢署109年度撤
    緩毒偵字第72號、第73號聲請簡易判決處刑，嗣經新竹地院
    以109年度竹簡字第439號判決分別判處有期徒刑4月、4月（
    共2罪）確定，有上開案號之緩起訴處分書、撤銷緩起訴處
    分書、聲請簡易判決處刑書、判決書、本院被告前案紀錄表
    在卷可查（見本院卷第71至72頁、第73至74頁、第75至76頁
    、第77至79頁、第81至84頁、第27至70頁），惟因戒癮治療
    始為該附命緩起訴處分之核心治療方式，並得取代觀察、勒
    戒或強制戒治等處遇，期能完全戒除被告之毒癮，故被告在
    戒癮治療未完成前，上開附命緩起訴處分既經撤銷，要難謂
    得與觀察、勒戒或強制戒治等處遇已執行完畢等同視之。茲
    觀修正後毒品條例第23條第2項係以「觀察、勒戒或強制戒
    治執行完畢釋放後，3年內再犯」為其追訴條件，則依被告
    被訴本件行為時回溯3年內既未曾接受觀察、勒戒或強制戒
    治等處遇，自無從適用該規定予以追訴處罰，附此敘明。
  ㈢揆諸前開說明，本件於本次毒品條例修正施行後，應由檢察
    官重啟處遇程序，不得對被告追訴處罰，檢察官前所為之起
    訴（聲請簡易判決處刑），因上開法律規定與實務見解改變
    之情事變更事由，其程序即屬違背規定，依刑事訴訟法第30
    3條第1款規定，自應諭知不受理判決。原審本於同上見解，
    諭知本件公訴不受理，核其適用法律並無違誤。
六、檢察官上訴意旨略以：毒品條例於97年4月30日修正後，對
    於進入司法程序之戒癮治療方式，採取「觀察、勒戒或強制
    戒治」及「附命緩起訴」雙軌制，其目的在給予施用毒品者
    戒毒自新機會。被告既同意參加戒癮治療，由檢察官採行「
    附命緩起訴」方式，此後「附命緩起訴」經撤銷，自不能再
    改採「觀察、勒戒或強制戒治」方式，重啟處遇程序。是該
    條例第24條乃一般刑事訴訟程序之例外規定，屬刑事訴訟法
    第1條第1項規定之「其他法律所定之訴訟程序」。該條第2
    項規定「前項（第1項）緩起訴處分，經撤銷者，檢察官應
    依法追訴」，已明示施用毒品案件於撤銷緩起訴處分後之法
    律效果為「依法追訴」，此乃因被告事實上已接受等同「觀
    察、勒戒」之處遇，惟其竟未能履行該條件，自應於撤銷緩
    起訴處分後就前案依法起訴，而無再次聲請法院裁定觀察、
    勒戒之必要。又「附命緩起訴」後，3年（原規定5年）內再
    犯施用第一級或第二級毒品者，因其事實上已接受等同「觀
    察、勒戒」處遇，顯見再犯率甚高，原規劃之制度功能已無
    法發揮成效，自得依109年1月15日修正公布之毒品條例第23
    條第2項或修正公布前第24條第2項規定之相同法理，逕行提
    起公訴，無再依修正後毒品條例第20條第1項重為聲請觀察
    、勒戒之必要。否則若被告心存僥倖，有意避險，選擇對其
    較有利之戒癮治療，如有再犯，又可規避直接起訴之規定，
    自與法律規範目的有悖。本件被告前因施用毒品案件，經新
    竹地檢署檢察官以108年度毒偵字第1514號、第1640號為附
    命完成戒癮治療之緩起訴處分，緩起訴期間分別自108年10
    月14日至110年4月13日止及自108年11月4日起至110年5月3
    日止，嗣被告於前開緩起訴期間內，因有未完成戒癮治療、精
    神治療、心理輔導或其他適當之處遇措施及違背預防再犯所為
    之必要命令等情事，嗣經新竹地檢署檢察官於109年2月10日
    以109年度撤緩字第32號、第33號撤銷前揭緩起訴處分，並
    以109年度撤緩毒偵字第72號、第73號聲請簡易判決處刑，
    而經新竹地院以109年度竹簡字第439號判決分別判處有期徒
    刑4月、4月(共2罪)，應執行有期徒刑7月等情，有全國刑案
    資料查註表在卷可佐。是被告前既經新竹地檢署檢察官為「
    附命戒癮治療之緩起訴處分」確定，復於3年內再犯本案施
    用第二級毒品罪，本案被告施用毒品之行為業無再經觀察、
    勒戒或強制戒治之必要，而應依法訴追云云。經核與前揭最
    高法院109年度台上大字第3826號裁定意旨見解不符，且忽
    略修正後毒品條例第23條第2項係以「觀察、勒戒或強制戒
    治執行完畢釋放後，3年內再犯」為其追訴條件，顯係對法
    律規定之適用容有誤解，尚非可採。從而，檢察官上訴猶執
    前詞指摘原判決不當，為無理由，應予駁回，並不經言詞辯
    論為之。
據上論斷，應依刑事訴訟法第368條、第372條，判決如主文。　
中　　華　　民　　國　　110 　年　　3 　　月　　31　　日
                  刑事第三庭    審判長法　官  張惠立
                                      法　官  廖怡貞
                                      法　官  張江澤
以上正本證明與原本無異。
不得上訴。
                                      書記官  林明慧
中　　華　　民　　國　　110 　年　　4 　　月　　1 　　日